ACORDAO-COMPLETO-2518404

ACÓRDÃO 2816/2021 ATA 46/2021 - PLENÁRIO

VISTOS, relatados e discutidos estes autos de Representação formulada pela Empresa Seal Telecom Comércio e Serviços de Telecomunicações Ltda. dando conta da ocorrência de possíveis irregularidades no Pregão Eletrônico 61/2020, promovido pelo Tribunal de Justiça do Distrito Federal e dos Territórios (TJDFT) , tendo por objeto a contratação de fornecimento de solução integrada de Centro de Operação de Rede (Network Operation Center - NOC) para gerenciamento proativo de eventos e comportamento do ambiente computacional do TJDFT,
ACORDAM os Ministros do Tribunal de Contas da União, reunidos em sessão do Plenário, ante as razões expostas pelo Relator, em:
9.1. conhecer da presente representação, por satisfazer os requisitos de admissibilidade previstos no art. 237, inciso VII, do Regimento Interno/TCU, c/c o art. 113, § 1º, da Lei 8.666/1993, e no art. 103, § 1º, da Resolução/TCU 259/2014, para, no mérito, considerá-la parcialmente procedente;
9.2. indeferir a medida cautelar pleiteada, ante a inexistência dos requisitos para a sua adoção;
9.3. determinar ao Tribunal de Justiça do Distrito Federal e Territórios que, na eventualidade de celebração de aditivos contratuais visando à alteração do objeto pactuado, exija da empresa contratada a planilha de custos detalhada de sua proposta de preços apresentada no âmbito do Pregão Eletrônico 61/2020, vinculada ao Contrato 30/2021, como condição prévia para a realização da alteração contratual;
9.4. dar ciência ao Tribunal de Justiça do Distrito Federal e Territórios de que, nos termos da Súmula/TCU 263, para a comprovação da capacidade técnico-operacional das licitantes, e desde que limitada, simultaneamente, às parcelas de maior relevância e valor significativo do objeto a ser contratado, é legal a exigência de comprovação da execução de quantitativos mínimos em obras ou serviços com características semelhantes, devendo essa exigência guardar proporção com a dimensão e a complexidade do objeto a ser executado;
9.5. dar ciência desta deliberação ao Tribunal de Justiça do Distrito Federal e Territórios e à representante; e
9.6. arquivar o presente processo, com fundamento no art. 169, inciso V, do Regimento Interno do TCU.

Representação sobre possíveis irregularidades em pregão eletrônico que tem por objeto a contratação de fornecimento de solução integrada de Centro de Operação de Rede (Network Operation Center - NOC).

Tribunal de Justiça do Distrito Federal e dos Territórios (TJDFT).

3. Representante: Seal Telecom Comércio e Serviços de Telecomunicações Ltda.                            (CNPJ 58.619.404/0008-14).

13.1. Ministros presentes: Ana Arraes (Presidente), Walton Alencar Rodrigues, Augusto Nardes, Raimundo Carreiro, Bruno Dantas, Vital do Rêgo e Jorge Oliveira.
13.2. Ministros-Substitutos convocados: Augusto Sherman Cavalcanti (Relator) e Marcos Bemquerer Costa.
13.3. Ministro-Substituto presente: André Luís de Carvalho.

AUGUSTO SHERMAN

A Selog elaborou a instrução à peça 71, transcrita a seguir, a qual recebeu a aprovação dos dirigentes daquela unidade técnica.
	"A. Identificação do Processo

	TC Processo 020.925/2021-2
	Conhecimento. Indeferimento de cautelar. Mérito. Parcialmente procedente. Construção Participativa de deliberação.

	Unidade Jurisdicionada
	Uasg

	Tribunal de Justiça do Distrito Federal e dos Territórios (TJDFT) 
	100001

	Representante
	CNPJ
	Procuração

	Seal Telecom Comércio e Serviços de Telecomunicações Ltda.
	58.619.404/0008-14
	Peça 4

	Objeto da Contratação

	Contratação de fornecimento de solução integrada de Centro de Operação de Rede (Network Operation Center - NOC) para gerenciamento pró-ativo de eventos e comportamento do ambiente computacional do TJDFT, incluindo o fornecimento de sistema de visualização, sistema de monitoramento por vídeo, controle de acesso biométrico, sistema de gerenciamento gráfico e monitoramento integrado, bem como o fornecimento de mobiliário apropriado  e prestação de serviços técnicos especializados de infraestrutura lógica e elétrica, ajustes e todas as adequações dos ambientes que se façam necessárias para o perfeito funcionamento de toda a solução , além do atendimento de suporte técnico on-site incluindo montagem, instalação, configuração, customização, capacitação e operação assistida na solução adquirida, pelo período de sessenta meses (peça 14, p. 1) .

	Procedimento Auxiliar de Contratação  
	Modalidade  
	Número do Certame

	Não se aplica
	Pregão Eletrônico
	61/2020

	Modo de Disputa
	Critério de Julgamento

	Aberto (peça 14, p. 11) 
	Menor preço global (peça 14, p. 14) 

	Vigência
	Valor Global Contratado

	Contrato 30/2021 com as seguintes vigências: (i) Doze meses contados a partir da data de sua publicação (ocorrida em 8/6/2021, peça 30) com relação à aquisição da solução, compreendendo a instalação, configuração, customização e transferência de conhecimento; (ii) e sessenta meses contados a partir do recebimento definitivo da solução, com relação à garantia on-site (peça 28, p. 38) .
	R$ 5.862.246,17 (peça 28, p. 20) 

	Legislação que Rege o Certame

	Lei 10.520/2002 (Lei do Pregão) e subsidiariamente a Lei 8.666/1993

	Fase do Certame

	Certame homologado em 21/5/2021 (peça 27, p. 5-8) e respectiva pactuação celebrada em 7/6/2021 (Contrato 30/2021, peça 28) , com ordem de serviço emitida em 15/6/2021 (peça 40, p. 227) . 

	B. Histórico

	1.	Nas peças 1 e 2, a representante alegou, em suma, que a previsão editalícia do item 2.9 vedava a participação de consórcios de empresas, condição que restringiu indevidamente o certame, não havendo disputa de preços na fase de lances pelas quatro participantes, e o desconto auferido com a proposta vencedora foi de aproximadamente de R$ 50.000,00.
2.	Afirmou ainda que, no processo administrativo, há manifestação da área técnica pela viabilidade da participação de consórcios com intuito de ampliar a competitividade e reduzir custos, porém tal análise não foi acatada posteriormente. Além disso, destacou que as especificações técnicas e as exigências de qualificação técnica corroboraram para um possível direcionamento da licitação.
3.	Apesar de ter impugnado tais itens do edital, seu pedido foi indeferido, fato esse que prejudicou sua participação no certame. Assim, por entender que essas disposições atentam contra a Lei 8.666/1993 e a jurisprudência do TCU, solicitou a adoção de medida cautelar e a análise de mérito das questões aventadas. 
4.	A análise das alegações iniciais foi realizada por meio da instrução de peça 31, a qual conheceu a representação por preencher os requisitos de admissibilidade e, ao avaliar os pressupostos da medida cautelar, entendeu pela inconclusão do perigo da demora, ausência do perigo da demora reverso e presença da plausibilidade jurídica do pedido, propondo, assim, a realização de oitiva prévia junto à unidade jurisdicionada (TJDFT) nos seguintes termos: 
a)	exigência de comprovação de capacidade técnica relativamente a parcelas sem relevância e sem valor significativo no âmbito do objeto licitado, contribuindo para a inexistência de competitividade no certame e violando os arts. 3º e 30, § 1º, inciso I, da Lei 8.666/1993, o art. 3º, incisos I e III, da Lei 10.520/2002, a jurisprudência do TCU, representada pela Súmula TCU 263 e diversos acórdãos (a exemplo do Acórdão 2474/2019-TCU-Plenário, relator Ministro Benjamin Zymler) , e os princípios da razoabilidade, da proporcionalidade, da competividade e da obtenção da proposta mais vantajosa;
b)	proibição indevida de participação de consórcios, fundamentada em justificativa inadequada, resultando em restrição da competitividade e em violação do art. 3º da Lei 8.666/1993, do princípio da vantajosidade e da jurisprudência do TCU (Acórdão 1094/2004-TCU-Plenário, relator Ministro Augusto Sherman, e 2.831/2012-TCU-Plenário, relatora Ministra Ana Arraes) ;
c)	não elaboração, na fase de planejamento, de orçamento detalhado dos custos dos serviços e fornecimentos relacionados a cada item licitado e não exigência, das licitantes, de apresentação desse mesmo orçamento detalhado mediante entrega de planilha de custos e formação de preços (PCFP) , impossibilitando a avaliação de custos com a finalidade de evitar o risco de sobrepreço, bem como violando o art. 7º, § 2º, inciso II, da Lei 8.666/1993;
d)	demais informações que julgar necessárias;
e)	designação formal de interlocutor que conheça da matéria para dirimir eventuais dúvidas, informando nome, função/cargo, e-mail e telefone de contato.
5.	Por fim, com vistas a avaliar os pressupostos da medida cautelar, foi proposta também diligência ao TJDFT, para que encaminhasse cópia dos seguintes documentos e/ou esclarecimentos, relacionados ao PE 61/2020 e ao contrato decorrente:
a)	estágio atual de execução do contrato decorrente do PE 61/2020, com informações sobre eventuais empenhos, garantias prestadas, ordens de serviço, serviços iniciados ou já concluídos, serviços já medidos, liquidações de despesas, pagamentos e demais atos relacionados à referida execução;
b)	informações sobre eventuais intercorrências que podem advir da possível suspensão do certame em caso de deferimento da medida cautelar pleiteada;
c)	processos e medidas judiciais eventualmente relacionados ao certame ou ao respectivo contrato; e
d)	demais informações que julgar necessárias.
6.	Após o pronunciamento da unidade (peça 32) , o Relator acolheu a proposta da Unidade Técnica, estendendo a oitiva prévia à contratada Green4t Soluções TI Ltda., conforme despacho de peça 33.
7.	Promovidas as oitivas prévias e diligência quanto às alegações do representante e demais questões levantadas por esta unidade técnica, passa-se a analisar as respostas apresentadas, tópico a tópico, conforme transcrição/contextualização a seguir. 
8.	Destaca-se, por fim, que foi realizado contato telefônico com o interlocutor do TJDFT, para atualização das informações sobre a execução contratual (peça 70) , tendo em vista que as respostas à oitiva prévia e à diligência foram protocoladas em 22/7/2021 (peças 39-40) e 31/8/2021 (peças 46-57) . 

	C. Histórico de Comunicações

	Despacho do Relator ou da Secretária (Delegação de Competência) 
	Peça 33
	12/7/2021

	Ofícios Encaminhados pelo TCU

	Ao órgão Tribunal de Justiça do Distrito Federal e dos Territórios
	Ofício 37559/2021-TCU/Seproc, de 12/7/2021 (peça 34) 
Ofício 37563/2021-TCU/Seproc, de 12/7/2021 (peça 35) 

	À sociedade empresarial Green4t Soluções TI Ltda.
	Ofício 37570/2021-TCU/Seproc, de 12/7/2021 (peça 38) 

	D. Documentos Apresentados em Resposta à Oitiva e Diligência

	Pela Unidade Jurisdicionada

	Ofício 1257/GPR (peça 39) ;
Manifestação da área técnica da UJ quanto à diligência e oitiva prévia (peça 40, p. 661-675, 797-808) ;
Pedido de prorrogação de prazo para complementação das informações pelo TJDFT (peça 43) ;
Complementação das informações pelo TJDFT (peça 46) ;
ETP - Estudo técnico preliminar (peça 40, p. 1-40; peça 48, p. 24 - peça 49, p. 17) ;
DEC - Documento de estratégia da contratação (peça 40, p. 42-48; peça 47, p. 88-94) ;
DAR - Análise de riscos (peça 40, p. 49-57) ;
E-mails de solicitação de proposta de preços (peça 40, p. 59, 67-71) ;
Pesquisa de preços (peça 40, p. 60-65) ;
Análise de preços (peça 40, p. 72) ;
Edital do pregão eletrônico 61/2020 (peça 40, p. 73-220, 352-647) ;
Termo de homologação do pregão eletrônico (peça 40, p. 221-224) ;
Emissão de notas de empenhos (peça 40, p. 225-226) ;
Ordem de serviço do contrato TJDFT 030/2021 (peça 40, p. 227) ;
Termo do contrato TJDFT 30/2021 (peça 40, p. 229-296) ;
Apólice de seguro garantia (peça 40, p. 297-303) ;
Andamento processual do mandado de segurança - MS (peça 40, p. 304-305) ;
Petição inicial do MS (peça 40, p. 306-316) , DE 14/5/2021;
Documentação da empresa representante (peça 40, p. 317-351) ;
Impugnação do edital pela representante (peça 40, p. 648-652) ;
Análise da impugnação (peça 40, p. 653-656; peça 52, p. 63-66) ;
Indeferimento do pedido de liminar no MS (peça 40, p. 658-660) ;
Termo de contrato de prestação de serviços 1/2021, entre o Ministério do Desenvolvimento Regional (MDR) e a empresa Seal Telecom Comércio e Serviços de Telecomunicações (peça 40, p. 676-680) ;
Termo de referência do pregão 21/2020 do MDR (peça 40, p. 681-743) ;
Termo de homologação do pregão 21/2020 do MDR (peça 40, p. 744-793) ;
DOD - Documento de oficialização de demanda (peça 47, p. 1-4) ;
Planilha de custos e formação de preços (peça 47, p. 5-6; peça 51, p. 14-15) ;
Análise da contratação (peça 74, p. 7-9) ;
DSC - Documento de sustentação contratual (peça 47, p. 11-14) ;
Propostas comerciais (peça 47, p. 15-84; peça 49, p. 18 - peça 50, p. 28) ;
Justificativa para análise da contratação (peça 47, p. 85-87) ;
Relatório de pesquisa de preços (peça 47, p. 95 - peça 48, p. 10) ;
Análise do processo após saneamento (peça 48, p. 11-14) ;
Termo de análise prévia do Comitê de Governança e Gestão de Contratações (peça 48, p. 15-16) ;
Atas de reunião (peça 48, p. 17-23) ;
Elaboração de projeto básico ou termo de referência (peça 50, p. 29 - peça 51, p. 13) ;
Lista de verificação de conformidade (peça 51, p. 16) ;
Declaração do art. 48 do Regimento Interno Administrativo (peça 51, p. 17) ;
Termo de referência da prefeitura do município de Foz de Iguaçu (peça 51, p. 19- peça 52, p. 22) ;
Resolução 396 do Conselho Nacional de Justiça, de 7/6/2021 (peça 52, p. 23-36) ;
Resolução 370 do Conselho Nacional de Justiça, de 28/1/2021 (peça 52, p. 37-54) ;
Análise para elaboração da minuta do edital (peça 52, p. 55-58) ;
Correção do edital (peça 52, p. 59-60) ;
Aprovação do termo de referência e autorização da licitação e designação do pregoeiro e equipe de apoio (peça 52, p. 62) ;
Proposta de preços da Green4t Soluções TI Ltda. (peça 52, p. 67-peça 53, p. 19) ;
Documentos de habilitação da Green4t Soluções TI Ltda. (peça 53, p. 20-peça 54, p. 100) ;
Folders técnicos (peça 55, p.1- peça 56, p.111) ;
Análise de edital e contrato pela consultoria jurídica (peça 57, p. 113-138) .
Atualização das informações da execução contratual (peça 70) .

	Pela Sociedade Empresarial

	Manifestação da Green4t Soluções TI Ltda. (peça 61) 
Procuração e subestabelecimento (peças 59-60 e 63) 
Alteração de contrato social da Green4t Soluções TI Ltda. (peça 62) 
Termo de referência do pregão eletrônico 75/2017 (peça 64) 
Ata de realização do pregão eletrônico 75/2017 (peça 65) 
Decisão de mérito do mandado de segurança cível 0715398-42.2021.8.07.000 (peça 66) 
Prestação de informações da comissão permanente de licitação no âmbito do MS (peça 67) 
Manifestação n. 65/2021/PGJ/MPDFT no âmbito do MS (peça 68) 
Ordem de serviço do Contrato TJDFT 30/2021 (peça 69) 

	E. Medida Cautelar - Avaliação dos Pressupostos

	Perigo da Demora

	Há decisão judicial ou administrativa, sem especificação de prazo, para suspender o andamento do processo licitatório ou a contratação?
	Não

	No caso de contratações não decorrentes de Registro de Preços:
	O contrato decorrente do certame já foi assinado?
	Sim

	Análise:

	9.	Em resposta à diligência e oitivas prévias, foi informado que a ordem de serviço do Contrato 30/2021 foi assinada em 15/6/2021 (peça 40, p. 227-228) , e os serviços foram iniciados, conforme se verifica nas fotos encaminhadas pelo TJDFT, sendo que parte dos equipamentos adquiridos já foram entregues pela contratada (peça 40, p. 673, 795-796; peça 70) . Assim, verifica-se que o perigo da demora foi afastado. 

	Perigo da Demora Reverso

	O serviço/bem é essencial ao funcionamento das atividades da Unidade Jurisdicionada
	Sim

	A Unidade Jurisdicionada entidade está coberta contratualmente pelo serviço com razoável vigência (há a possibilidade de voltar a fase ou refazer o certame, a depender da consequência da concessão de cautelar no caso concreto) ou admite prorrogação excepcional?
	Não se aplica

	Caso haja a possibilidade de manutenção do contrato com a atual prestadora dos serviços, as condições dessa contratação seriam  melhores (menor preço e atendimento satisfatório) que o que se está em vias de contratar?
	Não se aplica

	Análise:

	10.	A contratação refere-se à atualização e ampliação da solução/suporte da arquitetura da Central de Operação e Monitoramento de Rede, com cobertura integral de garantia e suporte (peça 40, p.1) . Atualmente essas atividades possuem uma infraestrutura com limitações e não alinhada tecnicamente com as demais ações e projetos de modernização, conforme o estudo técnico preliminar - ETP (peça 40, p. 5) . Dessa forma, a execução da solução contratada é importante para melhoria da gestão e proteção de ativos de TI da Unidade Jurisdicionada. 
11.	Em relação ao prazo de execução, foi previsto em contrato 150 dias (11/11/2021) , dos quais já decorreram cerca de 105 dias. No entanto, devido ao atraso no fornecimento e instalação do forro e divisórias por parte do TJDFT, a previsão de conclusão total da implantação será por volta do dia 20/11/2021, conforme informações atualizadas envidas por e-mail no dia 27/10/21, após contato telefônico (peça 70, p. 1) .
12.	Nesse e-mail também foi encaminhado o cronograma físico da execução dos serviços, que demonstram que os serviços de ar condicionado, rede elétrica e de dados estão em estágio avançado, bem como as fotos das instalações e dos materiais entregues no mês de outubro (peça 70) , confirmando as informações prestadas em 4/10/2021, pela contratada, em resposta à oitiva prévia (peça 61, 22-23) . 
13.	Desse modo, considerando o estágio avançado dos serviços e a entrega dos materiais, verifica-se a presença do perigo da demora reverso, pois a paralisação da execução contratual nesse momento acarretaria mais prejuízos para Administração do que a determinação de outras medidas, visando mitigar os riscos advindos das irregularidades elencadas na oitiva prévia, analisadas em detalhes a seguir.

	Plausibilidade Jurídica

	A Unidade Jurisdicionada está sujeita aos normativos supostamente infringidos?
	Sim

	Há plausibilidade nas alegações do representante ou nas verificações realizadas pela Unidade Técnica?
	Sim

	Há indício de sobrepreço ou superfaturamento?
	Não há informação

	Há grave risco de lesão ao erário, inexecução ou execução insatisfatória do objeto?
	Não

	Análise quanto à plausibilidade jurídica e quanto à necessidade de adoção de medida cautelar: 

	Item a.1: Exigência de comprovação de capacidade técnica relativamente a parcelas sem relevância e sem valor significativo no âmbito do objeto licitado, contribuindo para a inexistência de competitividade no certame
Fundamento legal ou jurisprudencial: os arts. 3º e 30, § 1º, inciso I, da Lei 8.666/1993, o art. 3º, incisos I e III, da Lei 10.520/2002, a jurisprudência do TCU, representada pela Súmula TCU 263 e diversos acórdãos (a exemplo do Acórdão 2474/2019-TCU-Plenário) , e os princípios da razoabilidade, da proporcionalidade, da competividade e da obtenção da proposta mais vantajosa.
Contextualização:
14.	O certame é composto por lote único, formado por oito itens que representam sete tipos diferentes de serviços necessários à implantação da solução licitada (os itens 1 e 2 tratam de serviços de mesma natureza, com especificações diferentes) . Os preços estimados foram os seguintes (peça 14, p. 48-49) :
	Item do lote único
	Descrição
	Qtde.
	Unid.
	Valor Estimado (R$) 
	Percentual representado pelo valor estimado no item em relação ao total estimado

	1
	1.1 Sistema de visualização (Videowall) : matriz 3X6 (3 linhas X 6 colunas) 
	1
	CONJ
	1.689.863,02
	29%

	2
	1.2 Sistema de visualização (Videowall) : matriz 1X2 (1 linha X 2 colunas) 
	7
	CONJ
	1.578.991,26
	27%

	3
	2 Sistema de monitoramento por vídeo
	1
	CONJ
	330.365,32
	6%

	4
	3 Controle de acesso biométrico
	1
	CONJ
	71.035,94
	1%

	5
	4 Sistema de gerenciamento e monitoramento gráfico
	1
	CONJ
	792.320,31
	13%

	6
	5 Mobiliário e equipamentos para operação
	1
	CONJ
	555.553,77
	9%

	7
	6 Sistema de climatização
	1
	CONJ
	196.436,99
	3%

	8
	7 Serviços de instalação e readequação de layout
	1
	CONJ
	698.835,03
	12%

	Valor total estimado:
	5.913.401,64
	100%

15.	Para fins de qualificação técnica, o edital exigiu o seguinte (peça 14, p. 23-24) :
12.9. A licitante melhor classificada deverá apresentar, também, os seguintes documentos, não abrangidos pelo Sicaf: 
[...]
b)  Um ou mais atestados ou declarações de capacidade técnica, emitidos por entidades da Administração Federal, Estadual ou Municipal, direta ou indireta, e/ou empresa privada, lavrado (s) e assinado (s) por servidor/funcionário competente do respectivo órgão ou empresa, devidamente registrado no CREA através de Certidão de Acervo Técnico (CAT) , que comprovem que a licitante implantou e prestou serviços de manutenção e atualização pertinentes e compatíveis em características, com o objeto deste Termo de Referência, contemplando, ao menos, as seguintes parcelas de maior relevância abaixo: 
b.1) Serviços de fornecimento e instalação compatíveis com o objeto licitado no que se refere ao fornecimento e instalação de um Sistemas de Visualização Video Wall com no mínimo 08 (oito) módulos LCDs profissionais de Video Wall, Estrutura mecânica para Video Wall, Carenagem de acabamento, Sistema de Processamento Gráfico para Video Wall, Ferramenta de Integração, Colaboração e Operação do Sistema de Visualização, Mobiliário Técnico, Sistema de climatização e Serviços de instalação, configuração, integração, colocação em funcionamento e suporte técnico;
b.2) Serviços de fornecimento e instalação compatíveis com o objeto licitado no que se refere ao fornecimento e instalação de um Centro de Monitoramento de Rede com infraestrutura de piso elevado, com pelo menos 60m², sistema de climatização, mobiliário técnico, cabeamento lógico estruturado e energia, sistema de controle e monitoramento por vídeo e sistema de controle de acesso biométrico.
b.3) Serviços de implantação de Sistema de Monitoramento e Gerenciamento da Infraestrutura de Data Center, incluindo:
- Gestão de Ativo, planejamento de espaço com capacidade de gerenciar a infraestrutura de facilities (como sistema de energia, climatização e sensoriamento ambiental) e ativos de TI, com no mínimo 80 (oitenta) dispositivos de monitoração, configuração e inicialização do sistema;
- Fornecimento e instalação de um Sistemas de Video Monitoramento IP com no mínimo 5 (cinco) câmeras, Servidor e Serviços de instalação, configuração, integração, colocação em funcionamento e suporte técnico;
16.	A instrução inicial (peça 31) observou que, não obstante o item 'b' acima transcrito mencione que a comprovação é referente apenas às parcelas de maior relevância, nos itens 'b.1' a 'b.3' foi exigido atestado de capacidade técnica contemplando todos os itens licitados, inclusive os serviços, que, desde logo, podem ser considerados de menor relevância e sem valor significativo, tendo em vista os percentuais que representam em comparação com o valor global estimado da contratação: 
a) sistema de climatização (serviço relativo ao item 7 - 3% do preço total estimado) ; 
b) mobiliário técnico (serviço relativo ao item 6 - 9% do preço total estimado) ; 
c) sistema de controle e monitoramento por vídeo (serviço relativo ao item 3 - 6% do preço total estimado) ; e 
d) sistema de controle de acesso biométrico (serviço relativo ao item 4 - 1% do preço total estimado) .
Manifestação do TJDFT:
a)	Quanto à exigência do item b.1, alegou que foram licitados nos itens 1 e 2 do edital um total de 32 módulos de LCDs profissionais, assim a exigência de atestado pautou-se em 25% (8 módulos) , atendendo aos preceitos da jurisprudência do TCU de até 50%;
b)	No tocante às exigências dos itens b.2 (referentes aos itens licitados 4, 6 e 7) e b.3 (relativos aos itens licitados 3 e 5) do edital, explicou que a totalização desses itens representa, respectivamente, 14% e 19% do valor total previsto para contratação, por isso foi exigida a comprovação de capacidade técnica nos referidos itens;
c)	Frisou que não foi exigida comprovação de capacidade técnica para o item 8 (Serviços de instalação e readequação de layout) , pois ele representa apenas 12% do valor total estimado;
d)	Ponderou que, nessas exigências de habilitação técnica, há que se abster de considerar os itens de forma isolada, porque, apesar de os itens 1 e 2 representarem 55% do valor total da solução, eles não alcançariam os objetivos pretendidos pela contratação sem os demais itens;
e)	Ressaltou que a solução contratada consiste em um conjunto de componentes (software e serviços) intimamente relacionados e interdependentes a serem implantados e sustentados ao longo da duração do contrato;
f)	Assim, justificou o motivo do não parcelamento do objeto na forma de adjudicação por item.
Manifestação da Green4t Soluções TI Ltda:
a)	Afirmou que o Centro de Operação de Rede é um ambiente de missão crítica e de alta complexidade, devendo o projeto ser tratado e executado de forma integrada, por especialistas, compondo uma equipe multidisciplinar, de forma a garantir a compatibilização entre as partes (infraestrutura, tecnologia e aplicativos/sistemas) ;
b)	Destacou que Centro de Operação de Rede é de funcionamento contínuo, em regime de 24x7, devendo ser projetado e dimensionado para proporcionar um nível alto de redundância e resiliência das soluções de infraestrutura e tecnologia, de modo a garantir a continuidade dos serviços de TI, sendo que o projeto e o layout do espaço físico devem atender aos principais requisitos de ergonomia, para melhorar a dinâmica, desempenho e produtividade do trabalho, em conformidade com as principais normas técnicas vigentes;
c)	As soluções e equipamentos devem ser de primeira linha, cujos modelo e marca sejam reconhecidos pelo mercado, sendo que os serviços de instalação e start-up dos equipamentos devem ser realizados e executados por empresa especializada, que detenha conhecimento e qualificação técnica;
d)	Informou que o monitoramento e a gestão da infraestrutura e ativos de TI devem atender ao quesito de segurança do Centro de Operação de Rede, devendo permear a concepção e a implementação do projeto, com solução de controle de acesso para registrar e controlar a circulação de pessoas, além da solução de videomonitoramento e ferramentas, sistemas e aplicativos para garantir a integridade e proteção de dados e informações, por isso o edital exigiu a comprovação dos requisitos de qualificação técnica;
e)	Apesar do entendimento da Selog, afirmou que os sistemas e os equipamentos listados nas alíneas b.1 a b.3 do item 12.9 do edital são de maior relevância técnica para o funcionamento adequado do Centro de Operação de Rede, independentemente dos percentuais financeiros de participação no preço total estimado da solução;
f)	Nesse sentido, explicou que os itens do projeto relacionados à infraestrutura e engenharia (elétrica, climatização, lógica etc.) tem impacto direto e significativo nos requisitos de disponibilidade e ergonomia, considerando o regime integral de funcionamento do Centro, justificando assim a comprovação de experiência anterior no fornecimento e instalação de sistema de climatização apropriado;
g)	Em relação ao critério de mobiliário técnico, justificou que o funcionamento integral do Centro exige características de robustez, resistência, ergonomia e possibilidade de ajustes para adequação a cada operador, diferindo do mobiliário corporativo, por isso foi escolhido como critério para habilitação técnica;
h)	No tocante ao sistema de controle e monitoramento por vídeo e sistema de controle de acesso biométrico, afirmou que estão diretamente ligados ao requisito de segurança física do espaço;
i)	Assim, concluiu que apenas o critério financeiro não é capaz de aferir as parcelas de maior relevância do objeto do pregão eletrônico, uma vez que as características técnicas e funcionalidades dos itens são mais importantes para o funcionamento da solução contratada;
j)	Trouxe a doutrina de Marçal Justen Filho, no sentido de afirmar que a Administração que tem o condão de identificar no objeto os aspectos mais complexos e as características que o tornam diferenciado, podendo ser: a dimensão física da obra, o prazo máximo para execução, a complexidade tecnológica do objeto, situação diferenciada em função do local da execução, e outras;
k)	Desse modo, entendeu ser imprescindível a comprovação de qualificação técnica na execução integral da solução tecnológica do objeto do certame, estando coerente com a jurisprudência do TCU (Acórdão 1049/2004-TCU-Plenário, voto do Relator, e Acórdão 727/2009-TCU-Plenário) ;
l)	Acrescentou que não há provas nos autos de que as referidas exigências de qualificação técnica teriam prejudicado a competitividade do certame, pois o fato de quatro empresas terem apresentado proposta no certame, com pouco desconto no valor da proposta vencedora em relação ao valor orçado, demonstra que a pesquisa de preços indicou valores muito próximos dos preços mínimos verificados no mercado, podendo isto ser causa de não terem comparecido mais empresas na disputa.
Análise:
17.	Como as manifestações tanto do TJDFT quanto da empresa são complementares, elas serão analisadas em conjunto. 
18.	A Súmula TCU 263 assevera que, para a comprovação da capacidade técnico-operacional das licitantes, e desde que limitada, simultaneamente, às parcelas de maior relevância e valor significativo do objeto a ser contratado, é legal a exigência de comprovação da execução de quantitativos mínimos em obras ou serviços com características semelhantes, devendo essa exigência guardar proporção com a dimensão e a complexidade do objeto a ser executado.
19.	Dessa forma, a alegação apresentada quanto pelo TJDFT e pela contratada não procede, pois o preenchimento do requisito relevância é cumulativo com o de valor significativo para definição das parcelas, a fim de exigir a comprovação de capacidade técnica em relação ao objeto a ser contratado. 
20.	Conforme fundamentado na instrução de peça 31, os itens relativos ao sistema de climatização (item 7 - 3% do preço total estimado) , mobiliário técnico (item 6 - 9% do preço total estimado) , sistema de controle e monitoramento por vídeo (item 3 - 6% do preço total estimado) , e sistema de controle de acesso biométrico (item 4 - 1% do preço total estimado) não atendem ao requisito de valor significativo.
21.	No tocante ao critério de relevância, três dos itens acima também não atenderiam esse requisito, considerando que a contratação se refere à solução de Central de Operação e Monitoramento de Rede, cujos principais componentes deveriam ser os itens relacionados a infraestrutura de rede lógica e elétrica juntamente com os equipamentos e softwares de tecnologia da informação. 
22.	Nesse sentido, o ETP (peça 40, p. 38) , de 21/9/2020, asseverou que a exigência de atestado de capacidade técnica atinha-se aos serviços de implantação de Sistema de Monitoramento e Gerenciamento da Infraestrutura de Data Center, compreendendo: 1) gestão de ativo, planejamento de espaço com capacidade de gerenciar a infraestrutura de facilities (como sistema de energia, climatização e sensoriamento ambiental) e ativos de TI, com no mínimo oitenta dispositivos de monitoração; 2) configuração e startup do sistema; 3) manutenção e atualização 24 horas por 7 dias; e 4) serviço de manutenção preventiva em ambiente Data Center certificado TCOS pelo UPtime.
23.	No entanto, o item 12.9 do edital do Pregão Eletrônico 61/2021 definiu, de forma diferente do ETP citado, parcelas, para fins de comprovação de capacidade técnica, contendo itens sem o atendimento cumulativo dos critérios de relevância e de valor significativo.
24.	Assim, ratifica-se o entendimento esposado na instrução de peça 31, p. 6-7, que a extensão de exigência de capacidade técnica para o sistema de climatização, mobiliário técnico, sistema de controle e monitoramento por vídeo e sistema de controle de acesso biométrico não atendem cumulativamente os requisitos de relevância e de valor significativo disposto na Súmula TCU 263, podendo ter contribuído para a restrição da competitividade do certame, no qual participaram quatro empresas que se limitaram a oferecer suas propostas iniciais, sem praticamente disputa na fase de lances, e levando a adjudicação do objeto com desconto irrisório de 0,87% em relação ao orçamento estimado. 
25.	Diante do exposto, propõe-se considerar procedente a irregularidade apontada no item a.1, contudo, considerando o estágio avançado dos serviços e que tal irregularidade não traz risco para a execução contratual, pois não houve questionamento quanto ao preço homologado, não justificando, assim, a exigência de providências concretas e imediatas para corrigir a irregularidade, cabendo apenas dar ciência de sua ocorrência para induzir a prevenção de situações futuras análogas.
Item a.2: Proibição indevida de participação de consórcios, fundamentada em justificativa inadequada
Fundamento legal ou jurisprudencial: art. 3º da Lei 8.666/1993, do princípio da vantajosidade, competitividade e da jurisprudência do TCU (Acórdão 1094/2004-TCU-Plenário e 2.831/2012-TCU-Plenário) .
Manifestação do TJDFT:
a)	Por meio da análise da impugnação do edital, arguiu que essa decisão é discricionária com a devida motivação em processo administrativo, que, no presente caso, foi a natureza integrada da solução contratada, a qual não poderia ser executada de forma autônoma;
b)	Nessa esteira, citou o art. 42 do Decreto 10.024/2019 que define as exigências para permissão da participação de consórcio de empresas no pregão, explicando que não houve interesse das empresas na necessidade de admissão de consórcios, demonstrando que elas estavam aptas a fornecer o objeto de forma individual;
c)	Acrescentou que o objeto da contratação não se enquadra como de maior vulto e de maior complexidade técnica, a justificar a necessidade de formação de empresas em consórcio para participar da licitação, entendendo como de grande vulto obras, serviços e bens de R$ 82,6 milhões, ou seja, 25 vezes o valor da concorrência para obras e serviços de engenharia, de acordo com o Decreto 9.412/2018, que atualiza os valores das modalidades de licitação;
d)	Reforçou que o consórcio se mostra mais apropriado para consecução de objeto certo e determinado no tempo, a exemplo de obras de grande vulto, diferente do que ocorre no caso em tela, onde se busca a contratação de serviços que rotineiramente farão parte das atividades do órgão;
e)	Frisou que a admissão de consórcios em licitações não garante em absoluto o aumento de competitividade e que poderia haver risco de uma concentração do mercado fornecedor, favorecendo a limitação à concorrência. Nessa linha, cita a jurisprudência do TCU constante no TC Processo 029.420/2015-6;
f)	Argumentou que a admissão do consórcio prejudicaria a gestão e a fiscalização da execução contratual em razão da dificuldade em lidar com empresas que possuem processos de trabalho e produtos diferentes, por exemplo: mobiliário e ferramenta de gestão de ativos de TI, visto que a empresa líder não representa as demais em todos os aspectos da contratação, podendo ocasionar prejuízos à perfeita execução do contrato (falhas, incompatibilidade e atrasos na implantação) ;
g)	Apesar das peculiaridades do objeto, foi possível constatar nos estudos a ampla participação de empresas atuantes no mercado, de forma isolada, podendo atender às condições e os requisitos de habilitação previstos no edital;
h)	Quanto à pesquisa de preços, afirmou que foi solicitada a 33 empresas, com o recebimento de cinco propostas de preços, e houve a participação de quatro empresas no certame, sendo que duas não haviam enviado propostas na fase de pesquisa de preços, demostrando, assim, um interesse do mercador fornecedor em atender as especificações do objeto de forma isolada;
i)	Por último, afirmou que o contrato assinado pela representante, junto ao Ministério do Desenvolvimento Regional, decorrente do Pregão Eletrônico 21/2020 (peça 40, p. 676-793) , cujo objeto é similar ao TJDFT, e que teve a participação de duas empresas no certame, demonstra que a empresa dispõe de capacidade para participar sem necessidade de se unir em consórcio, evidenciando ausência de ética na presente ação.
Manifestação da Green4t Soluções TI Ltda:
a)	Afirmou que, contrariamente à menção do parecer do Serviço de Gestão e Contratação de Tecnologia da Informação do TJDFT, elaborado em 25/11/2020, o edital do Pregão Eletrônico 75/2017 também vedava a participação de consórcio de empresas (peça 64, p. 15) , assim não procede a afirmação de que a permissão de participação de consórcio de empresas teria contribuído para reduzir o valor final da proposta vencedora dessa licitação;
b)	Informou que o objeto do Pregão 75/2017 (solução de Data Center Container) era mais simples que o do Pregão 61/2020, motivo esse para maior participação e concorrência entre as empresas, resultando em grande desconto da proposta vencedora para o orçamento estimativo;
c)	Acrescentou que, no ano de 2017, não se vivia num período pós-pandemia, no qual a escalada dos preços, sobretudo dos bens lastreados no dólar americano, tal como no caso concreto, associada à diminuição dos estoques e/ou da produção desses bens pelos fabricantes, atraiu mais riscos e variáveis para as empresas na elaboração das propostas apresentadas no PE 61/2020, do TJDFT, sendo esse o verdadeiro motivo para pouca concorrência das empresas;
d)	Repisou os fundamentos apresentados pelo TJDFT, adicionando que a exigência se torna obrigatória apenas quando a permissão para participação de consórcios puder ampliar a competitividade no certame, nas seguintes hipóteses: i) o objeto a ser licitado envolver questões de alta complexidade ou de relevante vulto; e ii) empresas, isoladamente, não terem condições de atender os requisitos de habilitação do edital;
e)	Nesse sentido, citou a jurisprudência do TCU contida no Acórdão 22/2003-TCU-Plenário. Rel. Min. Benjamim Zymler, reforçando que nenhuma das hipóteses está presente no caso concreto;
f)	Destacou que o projeto é de alta relevância para o TJDFT, mas sua execução não pode ser considerada de complexidade ímpar, a ponto de não haver empresas no mercado capazes de executá-lo, pelo contrário, no processo licitatório houve solicitação de cotação de preços a 33 empresas, sendo recebidas cinco propostas;
g)	Outro ponto apresentado, foi a jurisprudência contida no Acórdão 1165/2012-TCU-Plenário, Rel. Min. Raimundo Carreiro, que apesar de a obra ser de grande vulto e de alta complexidade (lote 5 do projeto de integração do rio São Francisco, Concorrência 12011/2011-MI) , o TCU entendeu que nesse caso a vedação tem o potencial de possibilitar uma melhor gestão da obra, uma vez que diminui o número de atores envolvidos na solução dos problemas corriqueiros em obras de engenharia;
h)	Por fim, informou que o Conselho Especial do TJDFT, por unanimidade, denegou a segurança requerida no Mandado de Segurança 0715398-42.2021.8.07.0000, impetrado pela representante, adotando, em parte, como razões de decidir, os argumentos apresentados pelas autoridades coatoras e pela Procuradoria de Justiça do Distrito Federal (peças 66-68) .
Análise:
26.	Como as manifestações tanto do TJDFT quanto da empresa são complementares, elas serão analisadas em conjunto. 
27.	Assiste razão nos argumentos apresentados na manifestação da Unidade Jurisdicionada e da contratada no tocante à discricionariedade quanto à vedação de participação de empresas em consórcio no certame desde que devidamente motivada, argumento esse reconhecido no julgamento do Mandado de Segurança 0715398-42.2021.8.07.0000, que fora denegado (peças 66-68) .
28.	No entanto, verifica-se que a razão da oitiva prévia foi a motivação inadequada  no âmbito do processo licitatório, pois se baseou apenas na questão do não parcelamento do objeto em função da natureza integrada da solução contratada (peças 17, p. 112, 531 e 572; 18, p. 113 e 122; 23, p. 40; e peça 25, p.4) , diferentemente da motivação apresentada nas manifestações à oitiva prévia que seria o fato de o objeto licitado não envolver questões de alta complexidade ou de relevante vulto, e de haver empresas no mercado que, isoladamente, teriam condições de atender os requisitos de habilitação do edital.
29.	 Realmente, o valor da contratação (R$ 5.862.246,17) não se enquadra como objeto de relevante vulto, ao considerar esse termo como sinônimo de  'grande vulto', nos termos do art. 6º, inciso V da Lei 8.666/1993, combinado com o Decreto 9.412/2018 (R$ 82,6 milhões) , bem como, o objeto contratado não pode ser considerado de complexidade ímpar, argumento apresentado pela contratada, fato que reforça o equívoco na escolha dos itens de serviços considerados para fins de habilitação técnica que não atendem aos critérios de relevância e valor significativo cumulativamente, fundamentação já analisada no item anterior (item a.3 da oitiva prévia) . 
30.	Dessa forma, o indício da irregularidade apontada na alegação inicial foi saneado, podendo ser considerada como improcedente.
Item a.3: não elaboração, na fase de planejamento, de orçamento detalhado dos custos dos serviços e fornecimentos relacionados a cada item licitado e não exigência de apresentação, por parte das licitantes, desse mesmo orçamento detalhado mediante entrega de planilha de custos e formação de preços (PCFP) , impossibilitando a avaliação de custos com a finalidade de evitar o risco de sobrepreço
Fundamento legal ou jurisprudencial: o art. 7º, § 2º, inciso II, da Lei 8.666/1993.
Manifestação da Unidade Jurisdicionada:
a)	Argumentou que não se justifica buscar detalhadamente os custos unitários individuais numa solução integrada, e sim especificar os principais itens que compõem a solução;
b)	Citou que a contratação do Data Center Container (PA  0010217/2017) pelo TJDFT teve uma solução bem mais complexa e foi realizada nos mesmos moldes;
c)	Ressaltou que a pesquisa de preços obteve Parecer NUPEP (1609758) em conformidade com os processos internos.
Manifestação da Green4t Soluções TI Ltda:
31.	Informou que a empresa não possui ingerência ou conhecimento para se pronunciar sobre o item a.3, que diz respeito à fase de planejamento do certame.
Análise:
32.	Conforme análise efetuada na instrução de peça 31, p. 10, verifica-se que o TJDFT não elaborou orçamento detalhado, na fase de planejamento do certame, com estimativa dos gastos com bens, materiais, equipamentos, serviços e demais despesas necessárias para a execução do objeto licitado. 
33.	Ateve-se o órgão a estimar o preço de cada item licitado por meio de média dos preços obtidos em resposta a pedidos de cotação endereçados a empresas, metodologia essa que oferece apenas uma estimativa de preço total de cada item, sem adentrar nos custos unitários dos insumos requeridos para executar cada um desses itens licitados (peças 22, p. 46-47; 17, p. 119; e 18, p. 58) .
34.	Violou-se, portanto, o art. 7º, § 2º, inciso II, da Lei 8.666/1993, que condiciona a licitação de serviços à existência de orçamento detalhado em planilhas que expressem a composição de todos os seus custos unitários. Consolidando a situação de inexistência de orçamento detalhado no âmbito do processo de contratação, o instrumento convocatório (peça 14) não exigiu das licitantes a apresentação de planilha com a composição dos custos.
35.	A ausência de orçamento detalhado dos custos dos serviços e fornecimentos relacionados a cada item licitado, implicando na não exigência de apresentação, por parte das licitantes, desse mesmo orçamento detalhado mediante entrega de planilha de custos e formação de preços, não pode ser justificado pela natureza do objeto licitado (solução integrada) , como alegado pela unidade jurisdicionada. 
36.	Analisando as peças do processo administrativo juntado aos autos, verifica-se que a ausência do orçamento detalhamento dos custos também impactou a pesquisa de preços, a qual não teve sucesso no Banco de Preços (peça 40, p. 60) , pois o termo da pesquisa ateve-se em 'Centro de Operação de Rede (NOC/SOC) ', sendo retornados treze resultados, dos quais apenas dois tinham alguma relação com o objeto a ser contratado, porém se referiam ao mesmo pregão e não apresentavam os aspectos requeridos na contratação em questão (peça 40, p. 61-65) . Por isso, foram solicitados orçamentos às empresas (peça 40, p. 67-71) . 
37.	No entanto, percebe-se que a pesquisa de preços foi muito restrita em face de descrever o item da solução como um todo e não como partes a ser composto. Tal fato reflete na ausência da planilha detalhada de composição de custo da solução contratada.
38.	Outro risco verificado é em relação a não exigência de apresentação, por parte das licitantes, desse mesmo orçamento detalhado mediante entrega de planilha de custos e formação de preços (PCFP) , impossibilitando a avaliação de custos com a finalidade de evitar o risco de sobrepreço, principalmente quando da assinatura de termos aditivos contratuais, se necessários.
39.	Nessa esteira, o edital do PE 61/2020 (peça 40, p. 87) prevê, em seu item 17.1, a supressão ou aumento de até 25% do valor inicial do contrato, bem como o reequilíbrio econômico-financeiro do contrato (item 19.2) , e junto ao requerimento, a Contratada deverá apresentar as planilhas de custos comparativa entre a data da formulação da proposta e do momento do pedido de reequilíbrio do contrato, evidenciando o quanto o aumento de preços ocorrido repercute no valor total pactuado.
40.	Desse modo, a ausência do orçamento detalhado da composição de custo da licitação prejudicou tanto a pesquisa de preços junto aos sistemas de referência como a avaliação da proposta de preços apresentada e dos futuros aditivos contratuais, caso venham a ser necessários.
41.	Um exemplo da possibilidade de elaboração desse tipo de orçamento detalhado para a solução contratada está no termo de referência do Pregão 21/2020 do MDR (peça 40, p. 707, 712 e 729) , documento esse juntado aos autos pelo próprio TJDFT como exemplo de contratação similar ao Pregão 61/2020.
42.	Assim, deve o órgão contratante adotar medidas para exigir essa planilha detalhada com a composição detalhada dos custos dos itens que compõe a solução contratada, de forma a mitigar tal risco e ainda contribuir para a formação de um histórico de preços relativos aos serviços de TI na Administração Pública Federal.
Item b: determinar ao TJDFT que faça a designação formal de interlocutor que conheça da matéria tratada nesta representação para dirimir eventuais dúvidas junto a esta Corte de Contas, informando nome, função/cargo, e-mail e telefone de contato.
Manifestação da Unidade Jurisdicionada:
43.	Informou que, considerando a competência regimental de  acompanhar os processos de interesse do TJDFT no âmbito do TCU é da Secretaria de Auditoria Interna - SEAI, mas que a expertise do assunto é da TI, estão à disposição para maiores esclarecimentos os servidores Tiago Henrique Costa Rodrigues Alves, matrícula 318264 (99994-5794) e Kleber Aires Belém, matrícula 311104 (99951-2605) , coordenador e coordenador substituto de Infraestrutura de Tecnologia da Informação, telefone: 3103-4505, e-mail cotec@tjdft.jus.br.
Análise:
44.	Sobre essa determinação, ressalta-se o pleno atendimento pelo órgão, sendo que os interlocutores indicados atenderam a requisição de informações atualizadas da execução contratual, conforme peça 70.
Item c: diligenciar o Tribunal de Justiça do Distrito Federal e dos Territórios (TJDFT) , com fundamento nos artigos 157 e 187 do Regimento Interno deste Tribunal, para que, no prazo de quinze dias, encaminhe cópia dos seguintes documentos e/ou esclarecimentos, relacionados ao PE 61/2020 e ao contrato decorrente: c.1) estágio atual de execução do contrato decorrente do PE 61/2020, com informações sobre eventuais empenhos, garantias prestadas, ordens de serviço, serviços iniciados ou já concluídos, serviços já medidos, liquidações de despesas, pagamentos e demais atos relacionados à referida execução; c.2) informações sobre eventuais intercorrências que podem advir da possível suspensão do certame em caso de deferimento da medida cautelar pleiteada; c.3) processos e medidas judiciais eventualmente relacionados ao certame ou ao respectivo contrato; e c.4) demais informações que julgar necessárias.
Manifestação da Unidade Jurisdicionada:
a)	O contrato decorrente do PE 61/2020 encontra-se em execução com as emissões do Contrato (1920843) , do Empenho (1920836) e da Ordem de Serviço autorizando o início da execução contratual (1920840) , bem como foi entregue a Garantia Contratual (1920853) . Acrescentou que os projetos executivos foram iniciados, e os prazos para entrega de equipamentos estão sendo atendidos para seguir com as providências de pagamentos.
b)	Quanto aos prejuízos tangíveis e intangíveis advindos de uma possível suspensão dos atos já praticados, informou que o processo dessa contratação iniciou em 7/8/2018, e que o local já aguarda a entrega do objeto para conclusão de outras obras envolvidas na reforma do ambiente, com remoção das instalações antigas, divisórias, forro, infraestrutura elétrica e lógica, conforme as fotos enviadas (peça 40, p. 673) . Informou que a entrega dos monitores (itens 1 e 2 do contrato) , que representam em torno de 55% do total do contrato, ocorreu em 21/7/2021 (peça 40, p. 795-796) .
c)	Ressaltou que a implantação bem-sucedida da solução é de vital importância para o TJDFT, em virtude da necessidade de monitoramento contínuo e resposta a incidentes para mitigação de indisponibilidades de sistemas e contenção de ataques cibernéticos, que estão se tornando cada vez mais graves no Poder Judiciário. Alertou que as atividades essenciais atendidas futuramente pela solução integrada de NOC, atualmente são executadas de modo precário, o que pode comprometer o monitoramento de sistemas de missão crítica e infraestrutura de tecnologia para a UJ.
d)	Informou que a solução é importante para atendimento das Resoluções do Conselho Nacional de Justiça (Resolução 396, de 7/6/2021 e Resolução 370, de 28/1/2021) . Ainda ressaltou que há custos indiretos envolvidos na reforma por parte do TJDFT, que foram justificados para receber o objeto do contrato (remoção das instalações antigas, divisórias, forro, infraestrutura elétrica e lógica) , e que a não instalação do controle de acesso biométrico, previsto no contrato, expõe o ambiente do Data Center a acessos indevidos.
e)	No tocante ao Mandado de Segurança Cível de n. 0715398-42.2021.8.07.0000) , houve o indeferimento do pedido de liminar pelo TJDFT (1921605) .
Análise:
45.	O TJDFT atendeu todos os itens da diligência em 22/7/2021 (peça 40, p. 661-675, 797-808) , e em 31/8/2021 (peça 46) , além de atualizar as informações relativas à execução contratual por e-mail em 27/10/2021 (peça 70) . Tais informações foram utilizadas na análise dos requisitos da medida cautelar e do mérito quanto às irregularidades elencadas na oitiva prévia.
Conclusão
46.	Diante das três irregularidades listadas na oitiva prévia, ainda manteve fundamento para irregularidade os itens a.1 e a.3. Considerando o estágio avançado dos serviços contratados, cabe propor, após a construção participativa proposta nesta instrução, ciência em relação à irregularidade do item a.1 (exigência de atestado de capacidade técnica para odos os itens integrantes da solução) , e determinação quanto à irregularidade a.2 (ausência de planilha detalhada da composição dos itens integrante da solução contratada) .
47.	Em relação ao pedido de medida cautelar, foi também afastado o perigo da demora, e verificou-se a presença do perigo da demora reverso, motivo pelo qual está descartada a possibilidade de adoção de medida cautelar.
48.	Além disso, diante do exposto, os elementos constantes dos autos permitem, desde já, a avaliação quanto ao mérito da presente representação como parcialmente procedente. 
49.	Por fim, nos termos da Resolução TCU 315/2020, será proposta a construção participativa das deliberações, na forma descrita nesta instrução, a fim de que o órgão se manifeste sobre os possíveis impactos da determinação ou sobre outras ações corretivas para a mitigar os riscos decorrentes da irregularidade identificada no item a.2.

	F. Impacto dos Encaminhamentos Propostos

	Haverá impacto relevante na Unidade Jurisdicionada e/ou na sociedade, decorrente dos encaminhamentos propostos?
	Não

	G. Pedido de Ingresso aos Autos, de Informações/Vistas/Cópias, e de Sustentação Oral

	Há pedido de ingresso aos autos?
	Não

	Há pedido de informações/vistas/cópia do processo?
	Não

	Há pedido de sustentação oral?
	Não

	H. Processos Conexos e Apensos

	Há processos conexos noticiando possíveis irregularidades na contratação ora em análise?
	Não

	Há processos apensos?
	Não

	I. Proposta de Encaminhamento

	50.	Em virtude do exposto, propõe-se:
50.1.	conhecer da representação, satisfeitos os requisitos de admissibilidade constantes no art. 113, § 1º, da Lei 8.666/1993, c/c o art. 237, inciso VII e parágrafo único, do Regimento Interno/TCU, e no art. 103, § 1º, da Resolução - TCU 259/2014;
50.2.	no mérito, com fundamento no art. 276, § 6º, do Regimento Interno deste Tribunal, considerar a presente representação parcialmente procedente;
50.3.	indeferir o pedido de concessão de medida cautelar formulado pelo representante;
50.4.	considerando a possibilidade de construção participativa das deliberações deste Tribunal, nos termos do art. 14 da Resolução-TCU 315/2020, bem como o previsto nas Normas de Auditoria (NAT) aprovadas pela Portaria-TCU 280/2010, referente aos comentários dos gestores (no que se aplica a representações e denúncias) :
	a) solicitar ao Tribunal de Justiça do Distrito Federal e Territórios, caso queira, no prazo de quinze dias:
	a.1) a apresentação de possíveis ações corretivas que poderão ser tomadas pelo Tribunal de Justiça do Distrito Federal e Territórios para prevenir ou corrigir os indícios de irregularidades detectados ou remover seus efeitos;
	a.2) na hipótese de serem consideradas insuficientes, pelo TCU, as alternativas apresentadas pela unidade jurisdicionada, a manifestação quanto aos possíveis impactos de determinação para exigir da contratada a planilha de custos detalhada de sua proposta de preços apresentada no âmbito do Pregão Eletrônico 61/2020, vinculada ao Contrato 30/2021, como condição para eventuais celebrações de aditivos contratuais para aumento de até 25% do valor inicial contratado; 
	b) alertar o Tribunal de Justiça do Distrito Federal e Territórios, com relação à construção participativa de deliberações, de que:
b.1) a sua manifestação quanto às alternativas para corrigir os indícios de irregularidades verificados e quanto aos impactos das possíveis medidas a serem adotadas pelo TCU será avaliada na proposição de mérito, mas não vincula as decisões desta Corte de Contas, notadamente quando os riscos decorrentes de sua adoção e/ou da manutenção de situação irregular não se coadunarem com o interesse público que se pretende tutelar;
b.2) a ausência de manifestação no prazo estipulado não impedirá o andamento processual, podendo o TCU vir a prolatar decisão de mérito, caso haja elementos suficientes que caracterizem afronta às normas legais e/ou possibilidade de ocorrência de prejuízos à Administração; e
b.3) a ausência de manifestação não será considerada motivo de sanção".

	É o Relatório.

não consta.

Não atuou.

REPRESENTAÇÃO. POSSÍVEIS IRREGULARIDADES EM PREGÃO PROMOVIDO PELO TJDFT. REQUISIÇÃO DE ADOÇÃO DE MEDIDA CAUTELAR. CONHECIMENTO. OITIVA PRÉVIA. DILIGÊNCIA. PROCEDÊNCIA PARCIAL ACERCA DAS IRREGULARIDADES APONTADAS. INEXISTÊNCIA DO PERIGO DA DEMORA. EXISTÊNCIA DO PERIGO DA DEMORA REVERSO. INDEFERIMENTO DA MEDIDA CAUTELAR. DETERMINAÇÃO. CIÊNCIA.

REPRESENTAÇÃO (REPR)

Secretaria de Controle Externo de Aquisições Logísticas (Selog).

Trata-se de Representação formulada pela Empresa Seal Telecom Comércio e Serviços de Telecomunicações Ltda. dando conta da ocorrência de possíveis irregularidades no Pregão Eletrônico 61/2020, promovido pelo Tribunal de Justiça do Distrito Federal e dos Territórios (TJDFT) , tendo por objeto a contratação de fornecimento de solução integrada de Centro de Operação de Rede (Network Operation Center - NOC) para gerenciamento proativo de eventos e comportamento do ambiente computacional do TJDFT, com valor estimado de R$ 5.913.401,64.
2.	A análise das alegações da representante, realizada por meio da instrução inicial (peça 31) , verificou a inexistência do perigo da demora, em razão de o certame já se encontrar homologado e com contrato celebrado, e a impossibilidade de conclusão sobre a existência do perigo da demora reverso para se decidir sobre a adoção da medida cautelar solicitada sem a oitiva das partes. Entretanto, constatou as seguintes ocorrências com indícios de irregularidade, as quais foram objeto de oitiva prévia do TJDFT e da empresa contratada:
	a) exigência de comprovação de capacidade técnica relativamente a parcelas sem relevância e sem valor significativo no âmbito do objeto licitado, contribuindo para a inexistência de competitividade no certame e violando os arts. 3º e 30, § 1º, inciso I, da Lei 8.666/1993, o art. 3º, incisos I e III, da Lei 10.520/2002, a jurisprudência do TCU, representada pela Súmula TCU 263 e diversos acórdãos (a exemplo do Acórdão do Plenário 2.474/2019, Relator Ministro Benjamin Zymler) , e os princípios da razoabilidade, da proporcionalidade, da competividade e da obtenção da proposta mais vantajosa;
	b) proibição indevida de participação de consórcios, fundamentada em justificativa inadequada, resultando em restrição da competitividade e em violação do art. 3º da Lei 8.666/1993, do princípio da vantajosidade e da jurisprudência do TCU (Acórdãos do Plenário 1.094/2004, de minha relatoria,  e 2.831/2012, Relatora Ministra Ana Arraes) ; e
	c) não elaboração, na fase de planejamento, de orçamento detalhado dos custos dos serviços e fornecimentos relacionados a cada item licitado e não exigência, das licitantes, de apresentação desse mesmo orçamento detalhado mediante entrega de planilha de custos e formação de preços (PCFP) , impossibilitando a avaliação de custos com a finalidade de evitar o risco de sobrepreço, bem como violando o art. 7º, § 2º, inciso II, da Lei 8.666/1993; 
3.	Foi realizada, ainda, diligência ao TJDFT com vista à obtenção de elementos necessários à avaliação do estágio da execução do contrato decorrente do PE 61/2020 e outras informações necessárias à avaliação do perigo da demora reverso.
4.	A análise das respostas recebidas, realizada por meio da instrução transcrita no relatório integrante desta deliberação, considerou procedente a representação em relação às ocorrências "a" e "c" acima, entendendo que, em relação à ocorrência "b", os esclarecimentos recebidos foram suficientes para afastar a irregularidade. Assim, formulou proposta no sentido de que fosse dada ciência acerca da ocorrência "a", e, quanto à ocorrência "c", propôs, com fundamento na construção participativa das deliberações deste Tribunal, que fosse dada oportunidade ao TJDFT de se manifestar sobre a possibilidade de prolação de determinação para se exigir da contratada a planilha de custos detalhada de sua proposta de preços apresentada no âmbito do Pregão Eletrônico 61/2020, vinculada ao Contrato 30/2021, como condição para eventuais celebrações de aditivos contratuais para aumento de até 25% do valor inicial contratado.
5.	Embora acolha as análises realizadas pela Selog como parte das minhas razões de decidir, entendo que o processo se encontra pronto para julgamento de mérito, dispensando-se a medida referente à construção participativa das deliberações do TCU, considerando-se o estágio de execução contratual, bem como o princípio da economia processual.
6.	Conforme apontado pela unidade técnica, a entrega do objeto contratado estava prevista para 20/11/2021. Assim, no momento de julgamento deste processo já pode ter ocorrido a conclusão total da implantação da solução contratada, ou ser iminente essa conclusão. Ademais, a determinação alvitrada pela Selog somente surtiria efeito em caso da ocorrência de eventuais celebrações de aditivos contratuais que resultem na alteração do objeto contratado. Assim, entendo que a mencionada determinação possa ser prolatada, desde já, condicionada à eventual celebração de aditivação contratual.
7.	Tal determinação se faz necessária, uma vez que não restou afastada a irregularidade relativa à inexistência de orçamento detalhado dos custos dos serviços e fornecimentos relacionados a cada item licitado e contratado. Assim, em caso de aditivação contatual para alteração no quantitativo de itens entregues, é essencial a existência desse detalhamento dos custos dos itens componentes da solução contratada como meio para o cálculo da alteração dos valores ou eventuais compensações.
8.	Quanto à irregularidade referente à exigência de comprovação de capacidade técnica relativamente a parcelas sem relevância e sem valor significativo no âmbito do objeto licitado, verificou-se que a exigência abrangeu todos os itens componentes da solução licitada, mesmo aqueles de valor pouco relevante, ou que não estivessem diretamente relacionados com o objetivo central da contratação. Dessa forma, cabe dar ciência da ocorrência ao TJDFT.
9.	Por fim, tendo as respostas às oitivas demonstrado que o valor estimado da contratação (R$ 5.913.401,64) não é considerado de grande vulto, e também que o objeto não se reveste de grande complexidade, não há justificativa para a necessidade de previsão da participação de consórcios no certame como meio de ampliação da competitividade. Portanto, mostra-se adequada a proposta da Selog de considerar a representação improcedente quanto a essa questão.
	Ante o exposto, manifesto-me por que o Tribunal aprove o Acórdão que ora submeto à apreciação deste Colegiado.
TCU, Sala das Sessões, em 24 de novembro de 2021.
AUGUSTO SHERMAN CAVALCANTI 
Relator